臺灣高等法院臺中分院民事裁定
108年度上字第213號
上  訴  人  林淳銨  
            鍾治鈺  
            陳敏榮  
共      同
訴訟代理人  王素玲律師
            吳孟育律師
上列上訴人與被上訴人台中市潭子區弘富自辦市地重劃區重劃會
間請求確認決議無效等事件，本院裁定如下：
    主  文
上訴人應於本裁定送達後五日內，補正被上訴人台中市潭子區弘
富自辦市地重劃區重劃會之合法法定代理人，逾期未補正，即駁
回該部分之訴。
    理  由
一、按原告或被告無訴訟能力，未由法定代理人合法代理者，法
    院應以裁定駁回之；但其情形可以補正者，審判長應定期間
    先命補正；且無論訴訟進行至如何之程度，法院於此均應依
    職權調查之，故如原告或被告未由法定代理人合法代理，而
    未於審判長所定期間內補正者，法院即應以裁定駁回之，此
    規定，於第二審程序準用之，為民事訴訟法第249條第1項第
    4款、第463條所明定。而當事人無訴訟能力者，應由法定代
    理人合法代理，攸關被告之當事人能力有無欠缺，此為訴權
    成立之要件，不問訴訟程度如何，均屬法院應依職權調查之
    事項（最高法院102年度台上字第1188號民事判決、104年度
    台抗字第180號裁判意旨參照）。故如原告或被告未由法定
    代理人合法代理，而未於審判長所定期間內補正者，法院即
    應以裁定駁回之。
二、民國101年2月4日修正獎勵土地所有權人辦理市地重劃辦法
    第11條第3項規定為：「理事及監事個人於擬辦重劃範圍所
    有土地面積應達該範圍都市計畫規定最小建築基地面積；都
    市計畫未規定者，應達該直轄市或縣（市）畸零地使用自治
    法規規定建築基地最小寬度及最小深度相乘之面積。」，且
    參照該項修正時之立法理由載明：「一、自辦市地重劃區之
    理事會、監事會係執行、監察重劃各項業務，攸關區內土地
    所有權人之權益，爰修正提高擔任理事、監事持有土地面積
    之限制條件…」，足堪立法機關就自辦市地重劃區之會員，
    就其有意參選理事而不合資格者，業以立法裁量方式給予某
    種適當的審查標準，自應認原自辦市地重劃區之理事、理事
    長於充任後，如發生未達最小建築基地面積者，毋須踐行任
    何程序，即生當然解任之效果。又內政部106年9月14日內授
    中辦地字第0000000000號函要旨載明：「有關自辦市地重劃
    會理事、監事之選任方式，為重劃會章程應記載事項，如經
    重劃會成立大會決議同意，且無違反法令之強制或禁止規定
    時，依其章程規定辦理。」等語。
三、經查：
　㈠被上訴人係於97年6月24日召開被上訴人之第1次會員大會，
    並審議「臺中縣潭子鄉弘富自辦市地重劃區（下稱系爭重劃
    區）重劃計劃書追認案」、「臺中縣潭子鄉弘富自辦市地重
    劃區重劃會章程（下稱系爭重劃會章程）案」、「臺中縣潭
    子鄉弘富自辦市地重劃區重劃會理事、監事選舉辦法案」等
    事項之決議事實，為兩造所不爭執，並有原審被證七之原台
    中縣政府97年7月30日府地劃字第0000000000號函可憑（見
    原審卷一第52頁），自堪信為真實。
　㈡而系爭重劃會章程第9條及第16條分別訂定：「本會設理事十
    一人，候補理事二人，均為無給職，由會員就有行為能力及
    重劃前土地面積合計達24.5平方公尺（含）以上者選任之。
    任期至本重劃會解散終止。理事因故出缺，由候補理事依序
    遞補。並報請臺中縣政府備查。」、系爭重劃會章程訂定：
    「本會理、監事有下列事項之一者，喪失理、監事資格，應
    予解職。其缺額由候補理、監事依序遞補之，並同時向臺中
    縣政府報備…」等語（見原審卷一第40頁背面、第41頁背面
    ），而兩造對於系爭重劃區所規定最小建築基地面積49平方
    公尺乙情，亦不爭執，則揆諸前揭說明，系爭重劃會章程第
    9條規定已違反101年2月4日修正獎勵土地所有權人辦理市地
    重劃辦法第11條第3項規定甚為明確，自不能再適用系爭重
    劃會章程訂定內容。
　㈢依被上訴人所提出110年7月29日民事陳報狀之附件一所示理
監事土地清冊，顯示11位理事中，關於傅○道、林○豐、戴○松、
李○忠、連○汎、吳○裕等6人至101年2月4日止，就系爭重劃區之
土地所持有面積未達最小建築基地面積49平方公尺，違反101年2
月4日修正後獎勵土地所有權人辦理市地重劃辦法第11條第3項規
定；且臺中市政府於100年9月9日以府授地劃一字第0000000000
號公告：「…一、重劃範圍：臺中市潭子區弘富自辦市地重劃區
（如所附範圍圖）。二、禁止事項：禁止或限制該地區之土地移
轉、分割、設定負擔及建築改良物之新建、增建、改建或重建及
採取土石或變更地形。三、禁止期間：自民國100年9月16日起至
101年10月15日止，計1年1個月。…」等語，則傅○道顯已不得擔
任系爭重劃會之理事及理事長，亦已不得代理被上訴人行使權利
，則被上訴人現無法定代理人代理其行使權利。
　㈣惟上訴人於起訴時仍列傅○道為系爭重劃會之法定代理人，其
    起訴程式即有欠缺，而其情形可以補正，爰依民事訴訟法第
    249條第1項第3款規定，命上訴人於本裁定送達後5日內，檢
    具相關資料，補正系爭重劃會之合法法定代理人，逾期未補
    正，即駁回其訴。
四、次按對於無訴訟能力人為訴訟行為，因其無法定代理人或其
    法定代理人不能行代理權者，恐致久延而受損害者，得聲請
    受訴法院之審判長，選任特別代理人，民事訴訟法第51條第
    1項定有明文。查系爭重劃會已無法定代理人行使代理權，
    已如前述。是上訴人得依前開規定向本院聲請選任系爭重劃
    會之特別代理人，附此敘明。
五、依民事訴訟法第249條第1項第4款規定，裁定如主文。
中　　華　　民　　國　　110 　年　　8 　　月　　23　　日
                民事第六庭    審判長法  官  楊熾光
　　　　　　　　　　　　　　        法  官  莊宇馨
　　　　　　　　　　　　　　        法  官  郭玄義 
正本係照原本作成。       
本件不得抗告。
                                    書記官  劉雅玲
　　　　　　　　　　　　　　　　　　
中　　華　　民　　國　　110 　年　　8 　　月　　23　　日